最　高　行　政　法　院　判　決　　　　　　　　　九十三年度判字第一一三八號
　　上　訴　人　明田鐵工廠股份有限公司
　　代　表　人　甲○○
　　　　　　　　　　 　　　　.
　　　　　　　　　　　　　　　.
　　被 上訴 人　財政部臺灣省中區國稅局
　　代　表　人　鄭宗典
右當事人間因營利事業所得稅事件，上訴人對於中華民國九十二年四月三十日臺中高
等行政法院九十一年度訴字第二九六號判決，提起上訴。本院判決如左：
　　主  文
上訴駁回。
上訴審訴訟費用由上訴人負擔。
　　理  由
一、本件上訴人在原審起訴主張：(一)按所得稅法第八十三條第一項及同法施行細則第
    八十一條之規定，係指關係所得額之一部或關係課稅年度中某一期間之所得額之
    帳簿、文據未提示者（包含全部未提示，或雖提示而有不完全、不健全或不相符
    者），始有按同業利潤標準核定所得額之適用，且為營利事業所得稅查核準則（
    下稱查核準則）第六條第一、二項定有明文。上訴人為殷實之營利事業，對外營
    業事項發生時，已依稅捐稽徵機關管理營利事業會計帳簿憑證辦法第二條第二款
    及第二十一條之規定，給予他人原始憑證或自他人取得原始憑證，內部會計事項
    ，亦有載明事實、金額、立據日期及立據人之內部憑證，設帳並取具合法憑證，
    且於原查與復查時均配合被上訴人查核需要補正相關資料供核，並非一部或全部
    未能提示。又稽徵機關於查核製造業營利事業所得稅結算申報案件時，如依同業
    利潤標準核定其營業成本，仍應查明申報之原物料、直接人工、製造費用等是否
    均取具合法憑證，並於查核報告中簽明，此為財政部賦稅署民國七十九年五月十
    日台稅一發第七八○七○三四六六號函釋在案，今被上訴人以成本無法勾稽為由
    而依同業利潤標準核定，且未指明何項品名、數量不符、如何不符，亦未查明上
    訴人是否取得憑證，顯有違法。(二)次按行政程序法第一百六十五條之規定，明白
    揭示政府主管機關負有引導、提示及協助人民正確認識法律或稽徵細節之義務。
    被上訴人不為適時表達對上訴人之行政指導，而就上訴人多次重編之相關成本報
    表不為採信，並課以懲罰性同業利潤標準核定所得額，何能增進人民對政府之信
    賴及疏解訟源。(三)末按司法院釋字第二一八號解釋意旨，推計課稅應力求客觀、
    合理，使與上訴人之實際所得相當，以維租稅公平原則，上訴人申報之營業收入
    淨額為新臺幣（下同）一二二、六九七、五五八元，被上訴人核定上訴人課稅所
    得額為一四、九三四、三一七元，純益率高達百分之十二．一七，顯然有違社會
    經驗法則與租稅公平原則，為此訴請撤銷訴願決定及原處分之判決。
二、被上訴人則以：(一)本件上訴人係從事各式空氣壓縮機製造裝配業務，八十六年度
    營利事業所得稅結算申報營業收入淨額一二二、六九七、五五八元，營業成本一
    一二、四一二、○五五元，經被上訴人初查以上訴人之製成品明細帳之歸類甚為
    紊亂，經查核其憑證及帳載有諸多品名、數量不符者，且進料明細帳之歸類亦有
    諸多不符，故其產銷存無法勾稽查核，遂依所得稅法第八十三條及同法施行細則
    第八十一條規定，按其他機械製造修配同業利潤標準行業代號二九九○—九九，
    毛利率百分之二十八核定其營業成本為九三、五三二、○六一元，減核定營業費
    用一一、三二一、○九○元，核定其本期營業淨利為一七、八四四、四○七元，
    高於依前述標準淨利率百分之十一核定之營業淨利一三、四九六、七三一元，乃
    依查核準則第六條但書規定核定其營業淨利為一三、四九六、七三一元，加計核
    定之非營業收益一、七三四、三一七元（係利息收入二四七、一四○元及兌換盈
    益收入一、三九三、七○九元），並減除非營業損失二九六、○五四元（係兌換
    虧損）後，核定其全年所得額一四、九三四、九九四元，應補稅額三、六三五、
    二○四元，並無不合。(二)上訴人於被上訴人原查核時（八十八年一月十三日）提
    示之帳簿憑證，經被上訴人查核結果，仍有若干應補正事項，且亦無進料明細帳
    及銷貨明細帳，存貨明細帳等可供勾稽，乃於同年二月二十五日以中區國稅一字
    第八八○○○六四六九號函請上訴人補提示相關文件，上訴人乃於同年一月二十
    九日取回全部帳冊憑證重編，並於同年三月三十一日送回查核，嗣復因帳載紊亂
    ，於同年四月七日再次取回全部帳簿憑證重編，於四月二十日重新送回查核，惟
    經查核結果，其製成品之分類，未依產品之型號規格分類、製成品明細表中帳載
    之數量品名與憑證所載仍有若干不符、進料憑證與帳載資料亦有品名歸類不當與
    數量不符之情事，致營業成本無法勾稽，爰依同業利潤標準核定其所得額。復查
    時依上訴人於八十九年三月一日提示之帳證查核結果，其進銷憑證與帳載紀錄仍
    有諸多不符、製成品之歸類紊亂、分類編號不符等，亦無法查核勾稽，上訴人乃
    於同年三月二十二日取回全部帳冊憑證重編，並於同年四月十九日送回，被上訴
    人再依其重編後之帳證查核結果，進料仍未依品名規格詳為分類，製成品歸類紊
    亂，且未就與上期相同之產品，而耗用材料不同之差異原因提出具體事證以供查
    核，是其營業成本仍無法查核，是乃於九十年八月十六日以中區國稅法字第○九
    ○○○四五一二○號函就應再提示補正之事項通知上訴人配合辦理，有上訴人簽
    收之收件回執為憑，惟上訴人迄未提示補正後資料供核，致其營業成本仍無法查
    核，被上訴人乃按同業利潤標準核定其營業成本為九三、五三二、○六一元，並
    無不合。(三)上訴人雖主張其帳證俱全，並編列進銷存明細表，其製造成本、修理
    收入請能酌予查核等情，惟並未提出相關具體新事證，依本院三十一年度判字第
    五十三號判例之意旨，當事人主張事實，須負舉證責任，倘所提之證據不足為其
    主張事實之證明，自不能認其主張為真實，所訴核無足採。又本件屢經被上訴人
    就其無法查核事項請上訴人補正，上訴人亦前後三度將全部帳簿憑證攜回整理，
    惟其帳證卻始終無法勾稽查核，被上訴人始依規定按同業利潤標準核定其所得額
    ，依法並無不合，上訴人執詞主張被上訴人未盡指導義務，有違行政程序法第一
    百六十五條規定之行政指導，亦非可採。(四)次按同業利潤標準，乃每年參酌各該
    業公會意見與實際情形檢討修正經財政部核備後實施，其已具有一定之客觀性、
    合理性，是該標準並未有違司法院釋字第二一八號解釋之租稅公平之意旨。再上
    訴人乃從事機械製造修配，其行業代號為二九九○–九九，依八十六年度之同業
    利潤標準其淨利率為百分之十一，上訴人當年度營業收入淨額為一二二、六九七
    、五五八元，則上訴人當年度之營業淨利為一三、四九六、七三一元。另同業利
    潤標準係根據各該業正常營運資料訂定，不包括營業外損益，是以被上訴人依財
    政部七十九年一月十一日台財稅第七九一一八三五二九號函規定，「本部頒訂之
    各年度營利事業各業所得額標準及同業利潤標準之純利率，係就當年度各業營業
    淨利編訂，至如有非營業損益，應依規定合併計課或核實減除」，加計上訴人當
    年度非營業收益一、七三四、三一七元，減除非營業損失二九六、○五四元後，
    核定上訴人當年度之全年所得額為一四、九三四、九九四元，依法並無不當等語
    作為抗辯。
三、原審斟酌全辯論意旨及調查證據之結果以：(一)按「稽徵機關進行調查或復查時，
    納稅義務人應提示有關各種證明所得額之帳簿、文據，其未提示者，稽徵機關得
    依查得之資料或同業利潤標準，核定其所得額。」、「本法第八十三條所稱帳簿
    文據，其關係所得額之一部或關係課稅年度中某一期間之所得額，而納稅義務人
    未能提示者，稽徵機關得就該部分依查得之資料或同業利潤標準核定其所得額。
    」分別為所得稅法第八十三條第一項及同法施行細則第八十一條第一項所明定。
    又所謂未提示，兼指帳簿文據全部未提示，或雖提示而有不完全、不健全或不相
    符者，均有其適用，本院六十一年判字第一九八號著有判例。次按「帳簿文據，
    其關係所得之一部而未能提示者，依所得稅法施行細則第八十一條之規定辦理。
    但其核定所得額，以不超過當年度全部營業收入依同業利潤標準核定之所得額為
    限。」，為查核準則第六條第一項所明定。(二)本件上訴人八十六年度營利事業所
    得稅結算申報，經被上訴人初查以上訴人產銷存無法勾稽查核，乃依同業利潤標
    準核定其營業成本為九三、五三二、○六一元，並依查核準則第六條但書規定核
    定其營業淨利為一三、四九六、七三一元，加計核定之非營業收益一、七三四、
    三一七元，減非營業損失二九六、○五四元後，核定其全年所得額為一四、九三
    四、九九四元，應補稅額三、六三五、二○四元，上訴人不服，循序提起行政訴
    訟。(三)經查，上訴人雖主張可提示本年度相關帳證及成本資料可供被上訴人查核
    ，惟上訴人於被上訴人初核時（八十八年一月十三日）提示之帳簿憑證，並無進
    料明細帳、銷貨明細帳及存貨明細帳等可供勾稽，被上訴人函請上訴人補提示相
    關文件，迄復查程序中，上訴人於先後三次取回全部帳冊憑證重編後送回查核，
    其進銷憑證與帳載紀錄仍有諸多不符、製成品之歸類紊亂、分類編號不符，又進
    料仍未依品名規格詳為分類，製成品歸類紊亂，且未就與上期相同之產品，而耗
    用材料不同之差異原因提出具體事證，是其營業成本仍無法查核，有被上訴人八
    十八年二月二十五日以中區國稅一字第八八○○○六四六九號及九十年八月十六
    日以中區國稅法字第○九○○○四五一二○號函附原處分卷可佐。(四)上訴人於本
    件審理中再提出其八十六年度進貨統一發票收執聯、銷貨統一發票存根聯、進料
    明細表、原料明細帳及領料登記簿、直接原料明細表與製成品明細帳及生產領料
    等資料。經被上訴人查核結果，進料明細表與原料明細帳及領料紀錄仍僅載有進
    料與原料之品名與品名代號，均無規格，又依其進料明細表與原料明細帳及領料
    紀錄所載之品名代號與進料統一發票對照查核，其每一品名代號之進料有不同之
    規格，如品名馬達：代號二一六○○一／○○，其規格有 1/2hp、1/3hp、1/4hp
    ；代號二一六○○一／○一之規格為1/2hp、1hp、2hp ；代號二一六○○一／○
    二之規格為1又2/1hp、2hp、3hp等等；品名貯氣桶：代號二一七○○一其規格有
    25L、10L、1/4Hp；代號二一七○○一／一之規格有 1/2hp、1hp、2hp、3hp，代
    號二一七○○一／四之規格有7又1/2hp、10hp、15hp等。再直接原料明細表每一
    產品所使用之直接原料亦僅載明原料品名，無規格紀錄，而其直接原料之品名代
    號復與上揭進料明細表及原料明細帳所載原料之品名代號又不同，如原料品名馬
    達，其代號分別為M33、M36、M38、M35-1．．．；原料貯氣桶，其代號分別為M3
    7、M38、M39、M40．．．等，是其帳載資料仍未依其進料憑證之品名、規格數量
    詳實歸類記載，無從查核勾稽其每一產品實際之原料使用情形，又有部分原料在
    無期初存料與進料之情形下，卻有出售之記錄，如品名馬達之代號二一六○○一
    ／○一，二一六○○一／○三，馬達殼之代號二一六○○二，貯氣桶之代號二一
    七○○一／一，二一七○○一／四等，有上訴人進料明細表、原料明細帳及領料
    記錄、直接原料明細表及發票在卷可稽。(五)另被上訴人就上訴人所提出之單位成
    本分析表、直接原料明細表與製成品明細帳及生產領料勾稽結果，單位成本分析
    表中所載之成品名稱空壓機５１Ｐ十一台、空壓機５１Ｐ／一台、２１Ｐ五台、
    空壓機１２／２１四六五台，直接原料明細表中並無是項產品，惟上訴人總投入
    原料成本在單位成本分析表與直接原料明細表中卻同為八○、一五二、八○九元
    ，而製成品明細帳及生產領料所載之投入成本亦與單位成本分析表所載之投入成
    本不同，如機體／１○Ｐ製成品明細帳之投入成本為九五、二一三元，單位成本
    分析表則為一○三、七一九元，機體／２１Ｐ製成品明細帳之投入成本為一八一
    、四一○元，單位成本分析表則為一九四、三二○元．．．等，然其總投入成本
    在製成本明細帳及單位成本分析表中卻又同為一○一、五七四、○八四元。又上
    訴人製成品品名亦有若干與其銷貨統一發票存根所載不同，如製成品明細帳及生
    產領料帳所載品名為ＭＴ／２２Ｐ，發票之品名為ＭＴ／２２、帳載品名ＭＴ／
    ２３ＷＰ，發票之品名為ＭＴ／２３Ｗ、帳載ＭＴ／５１ＷＰ，發票為ＭＴ／５
    １Ｗ、帳載ＭＴ／１○Ｐ，發票為ＭＴ／１○ＰＰＳ或ＭＴ／１○Ｐ（Ｓ）、帳
    載ＭＴ／２１Ｐ，發票為ＭＴ／２１／２或ＭＴ／２１、帳載ＭＴ／２３Ｐ，發
    票為ＭＴ／２３ＷＰ、帳載ＭＴ／２３ＷＰ，而發票則為ＭＴ／２３Ｗ、帳載Ｍ
    Ｔ／２１１，發票則為ＶＳＰ／２１１或ＭＴ／２１ＰＤ或ＭＴ／２１１Ｓ、帳
    載ＭＴ／２２１，發票為ＭＴ／２１○１、帳載ＭＴ／２２２，發票為ＶＳＰ／
    ２２２、帳載ＭＴ／２３３，發票為ＶＳＰ／２２３、帳載ＭＴ／３７５，發票
    為ＭＴ／３７５Ｐ、帳載ＭＴ／４１５Ｐ，發票為ＭＴ／４１５、ＭＴ／１○Ｐ
    Ｌ、ＭＴ／２１Ｐ、ＭＴ／２３ＷＰ、ＭＴ／５１Ｗ、ＭＴ／１５○Ｐ、ＭＴ／
    ５３○Ｐ等，發票上則均無規格之記錄。另依其直接原料明細表所載，空壓機／
    １○Ｐ，生產五一一台，卻使用馬達八○五台、而貯氣桶則僅使用八十一台、空
    壓機／２２Ｐ，生產四一二台，未使用馬達及貯氣桶，卻使用馬達殼二五四台、
    空壓機／２３Ｐ，生產一七○台，使用三四○台馬達，一七○台貯氣桶、有部分
    空壓機既無馬達亦無貯氣桶，或僅有馬達或貯氣桶，部分僅使用三種原料，如空
    壓機／１５○Ｐ，僅由軸承、連桿、鋼帶所組成，上訴人雖提示有其產品之型錄
    ，惟因其帳載記錄難予勾稽，亦提示明確之個別產品型號之詳細規格憑以核對，
    自無從查核其耗料情形，除上開進料明細表等帳證外，亦有單位成本分析表、製
    成品明細帳及生產領料表附卷可憑。原審認被上訴人之上開查核均屬有據，上訴
    人之帳證顯未完備，難以勾稽其營業成本。至上訴人另稱其所生產之空壓機，有
    部分機型應客戶之要求，一部機器裝有多馬達之情形，並非帳證不全乙節，惟如
    有其事，上訴人自應於帳證記載此產品之規格配置，並由進料明細表、進貨憑證
    、單位成本分析表、製成品明細帳及生產領料表之詳細規格憑以核對其耗料情形
    ，但上訴人所提之上開之帳證並未有此記載可供勾稽，是其此部分主張，難謂有
    據。(六)再按「納稅義務人應自行申報，並提示各種證明所得額之帳簿、文據，以
    便稽徵機關查核。凡未自行申報或提示證明文件者，稽徵機關得依查得之資料或
    同業利潤標準，核定其所得額。此項推計核定方法，與憲法首開規定之本旨並不
    牴觸。惟依此項推計核定方法估計所得額時，應力求客觀、合理，使與納稅義務
    人之實際所得相當，以維租稅公平原則。」，為司法院釋字第二一八號解釋在案
    ，又同業利潤標準，乃每年參酌各該業公會意見與實際情形檢討修正經財政部核
    備後實施，具有一定之客觀性、合理性，是該標準亦未有違該解釋意旨。又上訴
    人為營利事業，其經營業務，自應依首開規定設置帳證，因其帳證未齊備，經被
    上訴人多次通知其補正而無法補正，致被上訴人無法查核其營業成本，被上訴人
    依同業利潤標準核定其營業成本，並無上訴人所指有違行政程序法第一百六十五
    條所規定之行政指導。從而，被上訴人以本件上訴人八十六年度營利事業所得稅
    結算申報，因上訴人帳證記載既不完備，亦無產品規格明細可供查證比對，其營
    業成本自無法分析查核，按同業利潤標準核定其營業成本為九三、五三二、○六
    一元，並依查核準則第六條但書規定核定其營業淨利為一三、四九六、七三一元
    ，加計核定之非營業收益一、七三四、三一七元，減非營業損失二九六、○五四
    元後，核定其全年所得額為一四、九三四、九九四元，應補稅額三、六三五、二
    ○四元，並無違誤，因而為上訴人敗訴之判決。
四、本院核原判決依上開規定及說明，尚無違背法令。上訴意旨仍執陳詞以被上訴人
    僅得就查得不符之製成品部分，依同業利潤標準核定上訴人所得額，指摘原判決
    有違反司法院釋字第二一八號解釋意旨之違背法令，聲明廢棄改判。惟查原判決
    既已論明上訴人未依司法院釋字第二一八號解釋意旨，自行提示完全、健全及相
    符之帳簿文據，乃依所得稅法第八十三條第一項及同法施行細則第八十一條以及
    本院五十六年判字第十八號、六十一年判字第一九八號判例，依同業利潤標準核
    定上訴人所得額。參以上訴意旨上訴人自認其所提帳簿文據仍有查得不符之製成
    品部分，則原判決難謂有違反司法院釋字第二一八號解釋意旨之違背法令，亦核
    無違反論理法則及經驗法則之可言。上訴意旨無非上訴人持其主觀法律見解之歧
    異，斤斤指摘，核無足取。從而本件上訴意旨為無理由，應予駁回。
據上論結，本件上訴為無理由，爰依行政訴訟法第二百五十五條第一項、第九十八條
第三項前段，判決如主文。
中　　華　　民　　國　　九十三　　　年　　　九　　　　月　　　九　　　　日
                    最 高 行 政 法 院  第 四 庭
                                審 判 長 法  官　　　徐　樹　海
                                         法  官      黃  合  文
                                         法  官　　　高　啟　燦
                                         法  官　　　吳　錦　龍
                                         法  官　　　林　茂　權
右  正  本  證  明  與  原  本  無  異
　　　　　　　　　　　　　　　　　　　　 法院書記官　吳　玫　瑩
中　　華　　民　　國　　九十三　　　年　　　九　　　　月　　　十　　　　日
